臺灣新竹地方法院民事判決　　　　　　 95年度建簡上字第3號
上　訴　人　乙○○
被上訴人　　甲○○○○○○
上列當事人間請求返還工程款事件，上訴人對於中華民國九十五
年十月三日本院新竹簡易庭九十五年度竹建簡字第六號第一審判
決提起上訴，並為訴之追加，本院判決如左：
    主　　　文
上訴及追加之訴均駁回。
第二審及追加之訴之訴訟費用均由上訴人負擔。
    事實及理由
壹、程序部分：
    按訴之變更或追加，非經他造同意，不得為之。但第二百五
    十五條第一項第二款至第六款情形，不在此限，民事訴訟法
    第四百四十六條第一項定有明文，又按對於簡易事件之上訴
    ，準用民事訴訟法第三編第一章之規定，此亦有同法第四百
    三十六條之一第三項之規定可參。又訴狀送達後，原告不得
    將原訴變更或追加他訴。但有下列各款情形之一者，不在此
    限：... 三、擴張或減縮應受判決事項之聲明者，同法第二
    百五十五條第一項第三款亦有規定。查，本件上訴人於原審
    係聲明請求被上訴人給付其新台幣（下同）十一萬三千元，
    經原審判決其敗訴後，嗣上訴人提起上訴時，其聲明為：原
    判決廢棄；被上訴人應給付上訴人十七萬元，及自本件起訴
    狀繕本送達被上訴人之翌日起至清償日止，按年息百分之五
    計算之利息，乃屬訴之追加，而經核上訴人此一訴之追加，
    係屬上訴人於上訴時，擴張其應受判決事項之聲明，揆諸首
    開之規定，上訴人此之訴之追加，程序上應予准許，合先敘
    明。
貳、實體部分：
一、本件上訴人主張：
（一）被上訴人於民國93年12月間向其承攬鑿井工程（下稱系爭
      工程），由被上訴人在新竹市○○段798地號土地內為其
      施作口徑為8英吋，深度301台尺之水井1座，雙方約定系
      爭工程總價款為170,000元；且於其與被上訴人接洽訂立
      承攬契約過程中，其並告知被上訴人其施作系爭工程之目
      的係供其農地灌溉及工寮飲水之用，要求開挖一口淡水井
      ，而被上訴人於當時亦表示會在深度100台尺處作鹹水及
      淡水之隔離措施，並表示以其之專業、技術絕無沒問題，
      並承諾、保證會開挖出一口淡水井予上訴人，兩造因而成
      立承攬契約關係，且其因被上訴人前開之擔保，乃深信被
      上訴人之專業、技術，故於系爭工程在93年12月底完工後
      ，其隨即悉數支付系爭工程之工程款170, 000元予被上訴
      人。詎於95年3月間，經其裝設馬達開始抽水後，始知被
      上訴人所開挖完成者乃係一口鹹水井，抽不出淡水，完全
      無法供其灌溉農地及食用，其為此曾以竹北光明郵局第26
      4號存證信函，向被上訴人催告請求改善系爭工程之瑕疵
      ，然被上訴人均置之不理。又因系爭工程係屬土地上之工
      作物，且被上訴人明知其挖出者為鹹水井，與其保證者不
      符而具有瑕疵，卻故意不告知上訴人，是依民法第四九九
      條、第五百條前段之規定，本件系爭工程之瑕疵發現期間
      延長為五年，故上訴人於九十五年三月間發現系爭工程之
      瑕疵，並未逾前述條文所定之瑕疵發現期間，自仍得向被
      上訴人行使瑕疵擔保請求權。而以目前該口井之狀態，已
      無法予以修繕使其變成淡水井，對上訴人而言形同一口廢
      井，不僅毫無用處，且其日後尚須支出額外款項請人去除
      掩埋，爰依承攬之法律關係，請求減少報酬，除如於原審
      時請求被上訴人返還報酬十一萬三千元外，另追加請求被
      上訴人返還其五萬七千元，即合計請求被上訴人返還其報
      酬十七萬元，並聲明：１、原判決廢棄；２、被上訴人應
      給付上訴人十七萬元，及自本件之起訴狀繕本送達被上訴
      人翌日起至清償日止，按年息百分之五計算之利息；３、
      第一、二審訴訟費用由被上訴人負擔。
（二）對被上訴人抗辯之陳述：
  １、被上訴人雖辯稱兩造所訂定之承攬契約係依鑿井深度計價
      ，被上訴人並未擔保要挖出淡水井，且是否能挖出淡水井
      ，需視當地之地層、地質及水質而定，如果被上訴人有擔
      保挖出淡水井，一定會在書面上載明，而挖井之費用必定
      會提高，不會僅如本件之十七萬元云云，惟查，兩造在訂
      立系爭工程之承攬契約時，其即告知被上訴人系爭工程之
      水井係欲供其灌溉農地及飲水之用，並有要求被上訴人將
      必須挖出淡水井一事載明在估價單，但被上訴人說沒有必
      要為該等記載，且其本來只欲該井挖二百台尺深，係被上
      訴人告知謂再挖深一百台尺，必確定可抽出淡水，且表示
      被上訴人會在一百台尺深處以紅土、水泥作鹹水、淡水之
      隔離設施，以被上訴人之技術保證確可挖出淡水井云云，
      其始同意讓被上訴人挖井並挖到三百零一台尺深。若被上
      訴人未向其保證必挖出淡水井，其如果僅係需要一口鹹水
      井，則其僅需自行以挖土機開挖水井，當地為海埔新生地
      ，3公尺深就有抽不完的鹹水，其何需花錢請被上訴人鑿
      井？可證兩造就系爭工程所定承攬契約合意之內容，係以
      完成淡水井之開鑿為要件，被上訴人當時確有承諾、保證
      會挖出淡水井，被上訴人辯稱其當時未為如此保證、承諾
      云云，與事實不符。
  ２、被上訴人雖辯稱：系爭工程非屬土地上之工作物，且非屬
      民法第五百條所定其明知工作有瑕疵而故意不告知之情形
      ，故瑕疵發現期間未延長為五年云云，惟查，系爭工程係
      在土地上鑿井，依學者史尚寬解釋稱土地上之工作物謂與
      土地結合獨立不動之工作物，包括地上及地下工作物，自
      來水、照明及【水汀】設備均屬之，可見系爭工程確屬土
      地上之工作物。又本件被上訴人於打好井後，應已自行測
      知非淡水井，有未具其保證品質之瑕疵，卻即向上訴人請
      領工程款，可見被上訴人確有故意不告知上訴人其工作瑕
      疵之情事，是被上訴人上開所辯云云，亦難以採認。
二、被上訴人固不爭執：（一）兩造於93年12月間就系爭挖井工
    程成立承攬契約，而被上訴人於93年12月底完工，上訴人驗
    收後已付款17萬元予被上訴人；（二）該井於完工後湧出之
    水為鹹水；（三）該井目前已無法再施工、修復，使之成為
    淡水井等情，惟否認應對上訴人負瑕疵擔保之責任，辯稱：
（一）本件被上訴人承攬之系爭工程，係位在新竹南寮海埔新生
      地、海埔段七九八地號土地上，鑿井之位置、深度等均依
      定作人即上訴人之指示而施工，而雙方約定工程之報酬係
      依鑿井之深度計價，每台尺五百五十元，被上訴人共鑿三
      ０一台尺，另材料ＰＶＣ管三支共計一萬五千元，共計十
      八萬元。故被上訴人只需負責依約鑿至定作人即上訴人指
      定之深度即告完成。至於井水之水質則非被上訴人承攬工
      程之內容，被上訴人也從未承諾或保證必挖出淡水井，此
      因各地之地層、地質及水質均不同，有些地方不見得能挖
      出淡水井。原審判決認兩造之承攬契約內容係以完成淡水
      井之開鑿為要件云云，顯然有誤。
（二）被上訴人於與上訴人接洽訂約時，固然已知悉上訴人係希
      望開挖出淡水井，以供工寮食用水及農田灌溉之用，惟其
      當時亦表示其盡力去做，但並未進一步保證或承諾一定能
      鑿到淡水井，況且於鑿井實務上，鑿井者一般都不會保證
      能挖到淡水井，此因能否挖出淡水井，需視當地之地層、
      地質、水質而定。況其當時如果真有保證，一定會在雙方
      訂立之書面上載明，如此則挖井之費用必定會提高，若是
      真的挖不出淡水井，渠等只好依契約將整個款項全數退給
      對方。是本件既然雙方簽約之估價單上未記載被上訴人保
      證挖出淡水井，即難認於訂約當時其有承諾、保證會挖出
      淡水井。又九十三年間鑿井之工程款及行情，與九十五年
      間者相較，係屬較高，亦即這幾年來鑿井之工程款係一直
      在下降。
（三）本件系爭工程其於九十三年十二月底即已完工交付予上訴
      人，惟上訴人卻遲至九十五年三月間始發現所謂之工作瑕
      疵，且於同年四月十三日始以存證信函向被上訴人表示，
      顯然上訴人係於承攬工程完工超過一年後，始發現所謂之
      瑕疵，則依民法第四百九十八條第一項之規定，上訴人已
      超過瑕疵發現期間，即不得再主張所謂之瑕疵擔保權利。
      又本件系爭工程為鑿井工程，並非民法第四百九十九條所
      列之建築物或其他土地上之工作物，自無該條所定瑕疵發
      現期間延長為五年之適用；又民法第五百條所謂之承攬人
      故意不告知其工作之瑕疵者，係指承攬人明知定作人所供
      給材料之性質，或其指示不適當，足以發生瑕疵，而故意
      不告知定作人而言，惟本件之情形並無該等情事，自亦無
      該條之適用，亦無法延長瑕疵發現期間為五年，是上訴人
      主張本件依民法第四百九十九條或五百條前段之規定，瑕
      疵發現期間得延長為五年，故其並無瑕疵發現逾期云云，
      無法成立。
（四）爰並聲明：１、請求駁回上訴；２、第二審訴訟費用由上
      訴人負擔。
三、本院之判斷：
（一）兩造間不爭執之事項：１、兩造於93年12月間就系爭挖井
      工程成立承攬契約，而挖井之位置，係上訴人所指定，被
      上訴人於93年12月底完成系爭工程，經上訴人於當時驗收
      後，已付款17萬元予被上訴人；２、被上訴人於與上訴人
      成立契約、承攬挖井工程時，知悉上訴人係希望其挖出淡
      水井；３、被上訴人於挖井過程中，有於一百台尺深處，
      以紅土及水泥作隔離，而該措施之目的，係希望能挖出淡
      水井；４、該井於完工後湧出之水為鹹水；５、上訴人係
      於九十五年三月間始發現該井為鹹水井；６、該井目前已
      無法再施工、修復，使之成為淡水井等情。
（二）茲本件兩造間有爭執首應予以審究者，在於：被上訴人於
      承攬系爭工程而與上訴人訂立契約時，有無向上訴人承諾
      、保證會挖出淡水井？經查：
  １、本件上訴人主張被上訴人於與其接洽訂約時，有保證、承
      諾會挖出淡水井乙節，係以：(1)被上訴人於訂約時已知悉
      其係欲一口淡水井；(2)其本欲該井挖二百尺深即可，係被
      上訴人告知謂再挖深一百尺，必確定可抽出淡水，其始同
      意挖三百零一台尺深；(3)況被上訴人亦表示其會在一百台
      尺深處以紅土、水泥作鹹水、淡水之隔離設施，且表示以
      其技術保證確可挖出淡水井；(4)倘被上訴人未向其保證必
      挖出淡水井，則其自身係怪手司機，倘只是要一口井，則
      其僅需自行以挖土機開挖水井即可，何需花錢請被上訴人
      鑿井等情，以為論據，惟被上訴人否認於訂約時有向上訴
      人承諾、保證必挖出淡水井等情，並以前揭情詞置辯。查
      ，本件挖井工程之所在，係位在上訴人所有、坐落新竹市
      ○○段七九八地號土地上，該處係屬海埔新生地，離海邊
      並不遠，且挖井之位置係上訴人指定之情，為兩造所不爭
      執。而就被上訴人辯稱每個地方之地層、地質及水質均可
      能不同，有些地方縱使再開挖多深，亦挖不出淡水乙節，
      本院認為核與事實及鑿井工程之現況相符，是被上訴人此
      部分所述之情，堪以採認。是於鑿井工程中，尤其在離海
      不遠處，是否確能開挖出淡水井，依前開所述，既存有其
      不確定性，而被上訴人從事鑿井業已多年，應已知悉上開
      情事，則以本件之情形而言，上訴人欲主張被上訴人有承
      諾、保證會挖出淡水井，即需盡其相當之舉證責任，否則
      ，即難認被上訴人有為該等保證或承諾。
  ２、查，被上訴人固不否認其於訂約時，知悉上訴人係希望一
      口淡水井，惟其於接洽訂約當時，係表示其會盡力去做之
      情，有原審九十五年七月四日、九月十九日筆錄記載內容
      可憑，是被上訴人當時雖知悉上訴人係希望打出一口淡水
      井，惟其既僅表示其會盡力去做，如此，能否認定其已有
      承諾、保證挖出淡水井之意思，已非無疑。又被上訴人雖
      不否認上訴人原係希望挖二百台尺深即可，其後要求其再
      加深一百台尺，以及其有在一百台尺深處，為上訴人以紅
      土及水泥作隔離等情，惟縱使再挖深一百台尺乙事係被上
      訴人對上訴人所為之建議，惟亦難僅憑上開情事等之存在
      ，即認被上訴人當時已有對上訴人為挖出淡水井之保證或
      承諾，充其量僅能認定被上訴人上開之舉措，目的係希望
      較能挖出淡水井而已。又上訴人固於原審提出與本件系爭
      工程深度及寬度相近似之挖井工程之估價單為憑，並表示
      依該估價單所示之水井乃係淡水井，及該挖井工程之價格
      與系爭工程之價格亦相近之情形，可認被上訴人當時確有
      承諾、保證係挖淡水井乙節，查，依上訴人於原審所提出
      之該估價單所示之挖井工程，其水井之寬度、深度以及挖
      井費用，確與系爭工程相近似之情，有該份估價單影本附
      於原審卷內可憑，惟查，該估價單係九十五年間所開立，
      其工程施作期間係於九十五年間，核與系爭工程施作之時
      間已相差近二年，而就被上訴人辯稱挖井工程最近幾年工
      程款一直下降之情，上訴人亦未表示爭執，是得否以上訴
      人於原審所提出之上開估價單所示之挖井工程係屬淡水井
      ，且其井之深度、寬度及挖井費用與系爭工程者相近似，
      即得反推被上訴人於承包系爭挖井工程時，已有向上訴人
      保證、承諾會挖出淡水井乙節，亦有疑義。
  ３、復查，依系爭工程之估價單所載，其已載明系爭工程為三
      ０一台尺深，且記載每台尺工程款為五百五十元，此部分
      工程款為十六萬五千五百元，加上ＰＶＣ外套管三支共一
      萬五千元，合計十八萬元，此外，該估價單上並未記載任
      何有關被上訴人有保證或承諾會挖出淡水井之意旨，倘當
      時被上訴人確有如此之保證或承諾，而此點又為上訴人所
      如此重視，何以該估價單上未有如此意旨之記載？此亦與
      常情相違。
（三）綜上所述，依上訴人所舉出之前開事證，尚難認被上訴人
      於訂約當時，有向上訴人承諾或保證會挖出淡水井。此外
      ，上訴人亦未能舉出其他事證予以證明，是上訴人主張於
      訂約當時，被上訴人有承諾、保證會挖出淡水井乙節，難
      以採認。準此，即難以被上訴人所挖出者非淡水井，而認
      被上訴人應對上訴人負瑕疵擔保責任，是上訴人主張減少
      報酬而請求被上訴人應退還其報酬十七萬元乙節，即無理
      由。原審以被上訴人確有保證、承諾會挖出淡水井，而認
      被上訴人就系爭工程之施作存有瑕疵，惟以上訴人就瑕疵
      之發現期間已逾期，仍不得主張該瑕疵擔保請求權為由，
      而判決駁回上訴人於原審之請求（上訴人於原審係請求被
      上訴人給付其十一萬三千元），理由雖有不同，惟結論並
      無二致，則上訴人仍執前詞，主張原判決不當，針對原判
      決予以上訴，求予廢棄改判，並為訴之追加，核均屬於法
      無據，均應予以駁回。
（四）本件判決之基礎已臻明確，兩造其餘之爭點及攻擊、防禦
      方法及舉證，核與判決結果無影響，爰不一一予以論列，
      併此敘明。
參、據上論結，本件上訴人之上訴及追加之訴均無理由，依民事
    訴訟法第四百三十六條之一第三項、第四百四十九條第一項
    、第七十八條，判決如主文。
中　　華　　民　　國　　96　　年　　4 　　月　　13　　日
            民事第二庭      審判長法　官  鄭政宗
                                  法  官  李珮瑜
                  　              法  官  黃珮禎
以上正本證明與原本無異。
本判決不得上訴。
中　　華　　民　　國　　96　　年　　4 　　月　　13　　日
                                  書記官　曾柏方
